【裁判字號】    91,訴,1124
【裁判日期】    920130
【裁判案由】    損害賠償
【裁判全文】
臺灣彰化地方法院民事判決  九十一年度訴字第一一二四號
    原      告  財團法人汽車交通事故特別補償基金
    法定代理人  甲○○
    訴訟代理人  乙○○
                丁○○
    被      告  丙○○
右當事人間請求損害賠償事件，本院判決如左：
    主      文
被告應給付原告新台幣壹拾萬肆仟柒佰元及自民國九十一年九月十二日起至清償日止
按年息百分之五計算之利息。
原告其餘之訴駁回。
訴訟費用由被告負擔十分之一，餘由原告負擔。
    事      實
甲、原告方面：
  一、聲明：求為判決被告應給付原告新台幣（下同）一百零四萬七千元，即自支付
      命令送達之翌日起至清償日止，按年息百分之五計算之利息。
  二、陳述：被告駕駛其所有車牌號碼ＱＶ－二七四八號汽車，於民國八十七年一月
      二十日十六時許在苗栗縣苑里鎮泰田里四鄰六十四之十二號前發生交通事故致
      受害人吳常吉死亡，經刑事判決確定，故依民法第一百九十一條之二規定，被
      告即應負侵權行為損害賠償之責。而被告駕駛上開車輛，並未投保強制汽車責
      任保險，被害人吳常吉之繼承人已依強制汽車責任保險法向原告請求補償並受
      領一百零四萬七千元，依同法第三十九條第二項規定，向加害人即被告求償，
      經發函催告請求後，被告仍未理會，故提起本件訴訟。
  三、證據：提出台灣苗栗地方法院檢察署相驗屍體證明書一件、台灣高等法院台中
      分院八十八年度交上訴字第二二五二號刑事判決一件、理汽車交通事故特別補
      償基金補償理算書一件、收據一件、催告函一件（均影本）等為證。
乙、被告方面：
  一、聲明：求為判決駁回原告之訴。
  二、陳述：被告在刑事案件中，經台灣省竹苗區車輛行車事故鑑定委員會及台灣省
      車輛行車事故覆議鑑定委員會鑑定結果，均認被告並無肇事責任，被告之行為
      符合信賴原則，刑案並未斟酌，故被告亦為受害人，民事訴訟亦應獨立認定事
      實，不受刑事訴訟之影響，既然被告並非本件車禍應負責任之人，原告自不得
      再向被告求償。
  三、證據：提出台灣省竹苗區車輛行車事故鑑定委員會及台灣省車輛行車事故覆議
      鑑定委員會函影本各一件為證。
丙、法院方面：
    本院依職權調閱最高法院八十九年度台上字第四八０七號刑事卷宗、台灣高等法
    院台中分院八十八年度交上訴字第二二五二號刑事卷宗、台灣苗栗地方法院八十
    八年度交訴字第十七號刑事卷宗、台灣苗栗地方法院檢察署八十七年度相字第三
    七號相驗卷宗、八十七年度偵字第五五三八號、八十八年度偵緝字第一０一號偵
    查卷宗。
    理      由
一、原告主張被告駕駛車牌號碼ＱＶ－二七四八號汽車，於八十七年一月二十日十六
    時許，在苗栗縣苑里鎮泰田里四鄰六十四之十二號前，發生交通事故致被害人吳
    常吉死亡，經刑事判決確定，被告駕駛上開車輛，並未投保強制汽車責任保險，
    被害人吳常吉之繼承人已依強制汽車責任保險法向原告請求補償並受領一百零四
    萬七千元，經催告未獲理會等事實，除被告辯稱伊對本件車禍無過失外，其餘為
    被告所不爭執，且有原告所提出相驗屍體證明書、補償理算書、收據、催告函等
    可稽，自堪信為真實。
二、又原告主張依強制汽車保險責任保險法三十九條第二項規定，向加害人即被告求
    償等語，則為被告所否認，辯稱：本件車禍，經台灣省竹苗區車輛行車事故鑑定
    委員會及台灣省車輛行車事故覆議鑑定委員會鑑定結果，均認被告並無肇事責任
    ，被告並非本件車禍應負責任之人，原告不得向被告求償等語。按強制汽車責任
    保險法係為保護汽車交通事故受害人所受損害，於保險金額範圍內確實得以求償
    ，其本質仍不失為「責任保險」，即以加害人或汽車所有人依侵權行為法規定負
    有損害賠償之責任為要件，並無提高加害人或汽車所有人為無過失賠償責任之意
    旨。此觀同法第三十九條第一項規定，特別補償基金依前條規定為補償者，視為
    加害人或汽車所有人損害賠償金額之一部分。以及本法施行細則第九條規定，上
    開情形，應依該非被保險汽車肇事責任比例計算求償額即明。故加害人或汽車所
    有人依本法第三十九條第二項規定所負之責任，為其依侵權行為法應負之損害賠
    償責任，特別補償基金依該規定求償時，仍以渠等有故意或過失為要件。經查：
    被告於前揭時地，駕駛其所有車牌號碼ＱＶ－二七四八號汽車，行經苗栗縣苑里
    鎮泰田里四鄰六十四之十二號時，該處道路彎道，視距不良，有道路交通事故調
    查報告表可稽，本應注意行經彎路時，應減速慢行，作隨時停車之準備，且汽車
    行駛時，駕駛人應注意車前狀況，並隨時採取並要之安全措施，此為道路交通安
    全規則第九十三條第一項第四款、第九十四條第三項所明文，惟被告行經該處仍
    以四十公里時速行駛，疏未注意車前狀況，採取必要之安全措施，以致不及迴避
    而與當時駕駛重型機車違規偏左行駛之被害人吳常吉發生碰撞而肇事，固然受害
    人吳常吉同為肇事之原因，然被告行經彎道疏未注意車前狀況，亦不能卸免其疏
    失，被告之過失洵堪確定。本件車禍經刑事案件審理結果，並同此認定，有最高
    法院八十九年度台上字第四八０七號刑事卷宗、台灣高等法院台中分院八十八年
    度交上訴字第二二五二號刑事卷宗、台灣苗栗地方法院八十八年度交訴字第十七
    號刑事卷宗可參。被告雖援引有台灣省行車事故覆議鑑定委員會函（府覆議字第
    八八二０二八號）及台灣省竹苗區車輛行車事故鑑定委員會鑑定意見書（竹鑑字
    第八八三七八號）認定「一、吳常吉駕駛重機車行經無標線道路偏左行駛為肇事
    原因。二、丙○○駕駛自小貨車無肇事因素」之結果，辯稱其並無肇事責任，且
    以符合信賴原則云云，惟被告行經上開彎道既已看見被害人吳常吉偏離車道，竟
    未注意車前狀況採取必要之措施，自屬過失，是以被告辯稱本件車禍伊無過失云
    云，委無可採。至於主張信賴原則者，必須自己無過失時方可適用，本件被告之
    過失，已如前述，則被告於本件車禍自不得主張信賴原則而免其責任，併予敘明
    。
三、按汽車交通事故發生時，受害人或其繼承人因肇事汽車非被保險汽車，未能依本
    法規定向保險人請求給付保險金者，得在相當於本法規定之保險金額範圍內，向
    特別補償基金請求補償。特別補償基金於補償金額範圍內，得直接向加害人或汽
    車所有人求償。強制汽車責任保險法第三十八條第一項第二款、第三十九條第二
    項分別定有明文。本件被告所駕駛之肇事車輛並非被保險汽車一節，為被告所自
    認，則原告依上開規定給付死亡保險金一百零四萬七千元予受益人即訴外人吳永
    河後，自向被告求償前開金額。惟肇事汽車非被保險汽車，特別補償基金依本法
    第三十九條第二項規定，向加害人或汽車所有人求償時，應依該非被保險汽車之
    肇事責任比例計算求償額。強制汽車責任保險法施行細則第九條著有明文。本件
    被告之過失行為雖係本件車禍之肇事原因，然其過失程度輕微，被害人吳常吉駕
    駛重機車行經無標線道路偏左行駛則為肇事之主因，已見前述，從而本院審酌肇
    事雙方過失程度，被告應負擔十分之一之過失責任，吳常吉應負擔十分之九之過
    失責任，故被告對原告之債務一百零四萬七千元減輕百分九十，為一十萬四千七
    百元。
六、從而，原告依前揭規定，請求被告給付一十萬四千七百元，及自支付命令送達之
    翌日起即自民國九十一年九月十二日起至清償日止，按年息百分之五計算之利息
    ，為有理由，應予准許。其餘逾此範圍之請求，為無理由，應予駁回。
據上論結：原告之訴為有一部有理由，一部無理由，依民事訴訟法第七十九條但書，
判決如主文。
中      華      民      國    九十二    年      一      月    三十      日
                              台灣彰化地方法院民事第一庭
~B法      官  陳弘仁
右為正本係照原本作成。
如對本判決上訴，應於判決送達後二十日內向本院提出上訴狀。
~B法院書記官  王振州
中      華      民      國    九十二    年      一      月    三十      日


司法院資訊處製作；財團法人民間司法改革基金會備份。
